【裁判字號】    96,重上更(一),2
【裁判日期】    971022
【裁判案由】    撤銷仲裁判斷
【裁判全文】
臺灣高等法院高雄分院民事判決       96年度重上更(一)字第2號
上  訴  人  台南市政府
法定代理人  乙○○
訴訟代理人  林國明律師
被上訴人    興松有限公司
法定代理人  甲○○
訴訟代理人  鄭穎律師
上列當事人間請求撤銷仲裁判斷事件，上訴人對於中華民國93年
6 月30日臺灣高雄地方法院93年度仲訴字第3 號第一審判決提起
上訴，經最高法院第一次發回更審，本院於民國97年10月1 日言
詞辯論終結，判決如下：
    主  文
原判決廢棄。
中華民國仲裁協會於民國九十三年三月三十日作成之八十九年度
仲聲孝字第89號仲裁判斷應予撤銷。
第一、二審及發回前第三審訴訟費用由被上訴人負擔。
    事實及理由
一、上訴人起訴主張：兩造間請求給付工程款仲裁事件，前經中
    華民國仲裁協會於民國（下同）93年3 月30日以89年度仲聲
    孝字第89號作成仲裁判斷，認伊應給付被上訴人新台幣（下
    同）5125萬7044元本息。惟(一)伊於82年4 月27日發包之「台
    南市○道○○○路拓寬及地下街、地下停車場新建工程」，
    原係訴外人泉安營造事業有限公司（土木、建築部分，即系
    爭工程，下稱泉安公司）、中興電工機械股份有限公司（水
    電系統設備部分，下稱中興公司）、承安實業股份有限公司
    （消防系統設備部分，下稱承安公司）、開立工程股份有限
    公司（空調系統設備部分，下稱開立公司）、漢偉股份有限
    公司（自動控制系統及瓦斯設備部分，下稱漢偉公司）等五
    家廠商聯合承包，後因泉安公司無力履行，乃由連帶保證人
    萬裕營造工程股份有限公司（下稱萬裕公司）依據86年3 月
    12日履約協議書，繼續系爭工程部分之施工，又因萬裕公司
    嗣遭銀行拒絕往來，始再由被上訴人以保證廠商繼續施作。
    伊與泉安公司間之工程合約及履約協議書，並無任何仲裁協
    議之約定，更且約定發生訴訟應由台灣台南地方法院為第一
    審管轄法院，故有關系爭協議工程所發生之任何爭議，自應
    以訴訟解決，不得提付仲裁，被上訴人並據此向該法院提起
    給付工程款之訴訟；(二)被上訴人依據86年12月5 日萬裕公司
    接續泉安公司履行系爭工程爭議協調會議紀錄及87年2 月25
    日協調會議紀錄，主張上訴人與萬裕公司間就系爭工程已成
    立仲裁協議，惟依86年12月5 日會議紀錄全文觀之，僅係記
    載原則性之共識，並非作成結論，且如要提付仲裁，須先提
    出爭議由相關單位研究，被上訴人未經此前置程序，尚不得
    提付仲裁；依87年2 月25日會議紀錄結論所示，僅限於原承
    攬合約之5 家廠商之間是否負連帶之債或可分之債，於爭議
    大時始交付仲裁，且其約定之效力並不及於被上訴人；(三)被
    上訴人係以連帶保證人之身分於86年12月12日至87年2 月25
    日進場施作系爭工程，且僅自萬裕公司受讓其對伊之工程債
    權，並未受讓工程契約之主債務，兩造間又無另行成立履約
    協議或工程承攬契約，或任何書面仲裁協議，則被上訴人向
    伊請求給付工程款及現場機具材料等，另行提付本件仲裁，
    程序上並不合法，該仲裁判斷顯違反仲裁法第40條第1 項第
    2 款之規定而有撤銷仲裁判斷之原因；(四)被上訴人係於89年
    8 月14日聲請仲裁，惟仲裁協會並未依仲裁法第21條規定之
    期間作成仲裁判斷，被上訴人並已另向台灣台南地方法院提
    起民事訴訟請求給付工程款，經伊為本案之言詞辯論，系爭
    仲裁程序自應視為終結，而循民事訴訟程序解決兩造間爭議
    ，乃原仲裁庭仍為仲裁判斷，違反上開規定；(五)被上訴人依
    其聲請仲裁狀所載，並有非屬契約關係之租金及材料費損失
    之請求，其就非契約上之請求一併提付仲裁，有仲裁法第38
    條第1 款之事由，且此部分縱經具狀撤回，因在仲裁案件宣
    判之後，且未經上訴人同意，並不生撤回之效力；(六)上開仲
    裁判斷未依具體施工成果如施工日報表、監工日誌或估驗資
    料等證據，逕行推測伊應給付第49、50期工程款，其仲裁程
    序違反仲裁法及民事訴訟法有關舉證責任分配之規定，而得
    為撤銷仲裁判斷之原因。伊於93年4 月12日收受該仲裁判斷
    ，爰於30日之法定期間內提起撤銷仲裁判斷之訴，求為判決
    中華民國仲裁協會89年度仲聲孝字第89號仲裁事件所為之仲
    裁判斷應予撤銷。
二、被上訴人則以：(一)依據86年12月5 日協調會議及87年2 月25
    日協調會議，均作成就爭議提付仲裁之結論，應認萬裕公司
    與上訴人間已就整份合約關係成立仲裁協議，而非僅就某特
    定部分問題成立仲裁協議。況被上訴人就本件工程款之請求
    提付仲裁，於仲裁程序中，上訴人均未主張有提付仲裁之前
    置程序或依仲裁法第29條提出異議，自不得於仲裁判斷作成
    後再為主張；(二)被上訴人於86年12月12日與上訴人、萬裕公
    司三方協調會議中，經上訴人主動要求被上訴人接手，概括
    承受萬裕公司與上訴人間關於系爭工程之承攬合約，已發生
    契約承擔之效力，自亦承受上訴人與萬裕公司間之仲裁協議
    ，或於概括承受契約後，基於契約當事人身分，依87年2 月
    25日協調會議結論與上訴人成立仲裁協議；(三)按仲裁法第21
    條第1 項所稱作成仲裁判斷之6 個月期限，應自仲裁庭決定
    仲裁處所及詢問日期、通知雙方當事人之時起算，故本件仲
    裁判斷並未逾6 個月之期間；(四)仲裁法第4 條之規定，旨在
    保護原告之權利，並限制被告在為本案之言詞辯論後即不得
    為妨訴抗辯，而非在限制原告為本案之言詞辯論後即不得另
    行提付仲裁，被上訴人同時向台南地院起訴，並未違反該條
    之規定；(五)被上訴人係基於與上訴人間工程契約關係而提供
    設備、機具、材料等，就該部分應成立租賃關係，上訴人自
    應給付使用對價；於終止施工後，上訴人仍予留用不還，亦
    應賠償違約之損害，故被上訴人所為關於租金、材料費損失
    之請求部分，仍得一併提付仲裁，況該部分因被上訴人已撤
    回請求，或未繳仲裁費用，而未經判斷，自無撤銷之問題；
    (六)本件仲裁判斷就上訴人應給付第49、50期工程款之認定，
    已詳列其就兩造所提出之事證資料詳予審究後得心證之理由
    ，並未違反仲裁法第31條認定事實等語，資為抗辯。
三、原審判決駁回上訴人之請求，上訴人聲明不服，求為廢棄原
    判決；中華民國仲裁協會89年度仲聲孝字第89號仲裁事件所
    為之仲裁判斷應予撤銷。被上訴人則求為判決駁回上訴。
四、上訴人主張泉安公司、中興公司、承安公司、開立公司、漢
    偉公司聯合承攬其所發包之「台南市○道○○○路拓寬及地
    下街、地下停車場新建工程」，依序為土木建築、水電、消
    防、空調、自動控制及瓦斯設備部分之工程，嗣泉安公司因
    無力履行，乃由連帶保證人萬裕公司繼續施工，原工程合約
    及履約協議書（原審卷29至72頁）均未有仲裁協議條款，且
    約定台南地院為發生訴訟時之第一審管轄法院，又因萬裕公
    司遭銀行拒絕往來而由被上訴人於86年12月12日至87年2 月
    25日進場施作系爭工程，兩造間乃因工程款之給付等爭議，
    經被上訴人提付仲裁，由中華民國仲裁協會以89年度仲聲孝
    字第89號作成仲裁判斷，伊於93年4 月12日收受仲裁判斷等
    情，業據上訴人提出前開仲裁判斷書為憑，且為被上訴人所
    不爭執，堪認上訴人此部分之主張為真實，惟被上訴人則以
    前揭情詞置辯。是兩造之爭執事項為：(一)萬裕公司與上訴人
    間就系爭工程是否有書面仲裁協議；被上訴人是否自萬裕公
    司概括受讓承攬工程之權利義務或受讓其工程款債權，而得
    主張與上訴人間亦存在仲裁協議？(二)本件仲裁判斷是否違反
    仲裁法第21條仲裁判斷作成期間之限制？(三)被上訴人同時向
    台南地院起訴，是否違反仲裁法第4 條第2 項之規定？(四)被
    上訴人關於租金、材料費損失之請求一併提付仲裁，是否違
    反仲裁法之規定？(五)本件仲裁判斷是否違反仲裁法第31條之
    規定而認定事實？茲分述如下：
  (一)萬裕公司與上訴人間就系爭工程是否有書面仲裁協議？被上
    訴人是否自萬裕公司概括受讓承攬工程之權利義務或受讓其
    工程款債權而得主張與上訴人間亦存有仲裁協議？
    1.被上訴人主張萬裕公司與上訴人間成立仲裁協議之依據為
      86年12月5 日萬裕公司接續泉安公司履行系爭工程爭議協
      調會議紀錄及87年2 月25日協調會議紀錄（原審卷147 至
      149 頁、123 至125 頁），並據86年12月12日「研商本市
      ○○路地下街、地下停車場新建工程興松有限公司履行保
      證責任協調會議紀錄」（原審卷150 至155 頁），主張概
      括承受萬裕公司就系爭契約之權利義務，進而認兩造間亦
      應受前述仲裁協議之拘束。是本件首應審究者為，該86年
      12月5 日及87年2 月25日協調會議紀錄，是否得據為仲裁
      協議之書面。經查：就86年12月5 日會議紀錄全文觀之，
      該次協調會係針對本件新建工程由萬裕公司接續泉安公司
      履行工程之爭議而召集，眾達法律事務所代表各聯合廠商
      表達其爭執：(1)合約各承攬商與市府所生債權債務應屬可
      分之債，故各承攬商僅就其特定工作部分對台南市政府負
      責，對其他聯合承攬商所致之遲延或其他行為，並不負責
      ；(2)工程部分雖有整個工程的完工期限，但最初各承包商
      所提出之工期均可以分開計算，故仍可就各機電廠商分開
      計算工期及責任歸屬。最後主席報告記載：「原則上依合
      約規定辦理，對『合約規定若有爭議部分』，聯合承攬廠
      商為爭取本身權益，就『提出來請相關單位研究』，如果
      研究結果聯合承攬廠商認為不適合或有爭議，請依規定『
      提出仲裁』。惟因這是法律問題，我們需再與法律顧問研
      究後再做決定，故今天不做結論，只是一種原則性的共識
      。」該會之舉行係因依「合約規定」聯合廠商是否應負連
      帶之債，定作、承攬雙方有爭議，解決之道係先提出至有
      關單位研究，若再有爭議，則就該問題提交仲裁，是而上
      開會議提及其中仲裁之所指，係指合約規定之本身爭議（
      即合約解釋之爭議）而言，而無涉及工程款應給付若干之
      範疇。且從會議紀錄文義中已明白表示就涉及「法律層面
      」之問題，將留待法律顧問研究後再做決定，此亦可明瞭
      所約定之仲裁標的係指有關合約解釋之爭議，而非實際有
      關給付工程款等糾紛，故無論是依合約規定就聯合承攬商
      之間對上訴人所負工程合約責任是否可分之解釋，或是否
      交付仲裁，均僅有原則上之認識，而未作成結論，即未達
      成就爭議應付仲裁之合意，亦難據此認已成立仲裁協議。
    2.按之仲裁條款之約定屬當事人程序選擇權之行使，且一次
      仲裁判斷即終局解決兩造間之爭議，關係當事人實體及程
      序上之權益甚鉅，故仲裁契約必須以書面為之，且須約定
      關於一定之法律關係所生之爭議，始能生效，其得為仲裁
      者，當係以一定之法律關係所生之爭議為限，逾此範圍，
      則不得提付仲裁，屬「逾仲裁協議之範圍」（最高法院93
      年度台上字第1566號判決參照），是在解釋當事人間有無
      仲裁協議時，自當以書面之契約文義為準，不宜擴大解釋
      其提付仲裁之標的範圍。據87年2 月25日協調會議結論二
      記載：「本工程合約包括土建、土木、水電．．．等五家
      ，是否負連帶之債或可分之債由工務局承請上級請示或爭
      議大時，交付仲裁。」乃僅就各承攬商間對於該新建工程
      合約所負債務是否連帶或可分之債之特定爭議，為交付仲
      裁之合意，而未及於其他工程合約爭議事項，揆諸上開說
      明，自不宜擴張解釋其仲裁協議範圍及於此特定爭議之法
      律關係以外事項。
    3.86年12月12日協調會議，依會議紀錄之記載（原審卷150
      至155 頁），乃「研商本市○○路地○街、地下停車場新
      建工程興松公司履行保證責任」之協調會議，與會者有漢
      茵工程顧問股份有限公司、萬裕公司及兩造，會中主要針
      對萬裕公司遭銀行拒絕往來，廠商拒收萬裕公司支票，而
      由被上訴人代墊款項，經萬裕公司於86年11月22日行文上
      訴人，通知將該新建工程有關債權讓與被上訴人，由被上
      訴人清償該工程有關債務；被上訴人則於86年12月6日 行
      文上訴人，表示接續承受萬裕公司就該新建工程之債權及
      小包之債務，提出討論該新建工程是否由被上訴人接手及
      工程估驗款是否由被上訴人請領。而依結論二稱：由保證
      廠商被上訴人接手，其接手協議書詳細內容另訂，今天只
      是原則性討論；結論三稱：被上訴人與上訴人手續未完成
      前，現場工程由保證廠商被上訴人接續施工以維持安全，
      萬裕公司今天開會同意債權、債務由被上訴人接手，工程
      款從今天起由被上訴人請領；結論四稱：本案經市長同意
      ，核定後再生效。是被上訴人是以保證廠商身分參與該會
      議，及在接手協議書簽訂之前接續工程，並基於萬裕公司
      讓與債權之合意而得請領工程款。另被上訴人與萬裕公司
      合意承受之債務，依會議紀錄全文觀之，僅限於萬裕公司
      對小包之債務，並不及於系爭工程債務人之地位，且兩造
      間既未據該協議會議另行簽訂工程協議書，為兩造所不爭
      執，則被上訴人就系爭工程契約，仍屬連帶保證廠商之地
      位，亦足認定，被上訴人稱依該協議結果，已發生契約承
      擔之效力，或已概括受讓萬裕公司就系爭工程之債權債務
      ，尚難採取。而按債權讓與係以移轉特定債權為標的之契
      約，其受讓人固僅受讓債權，而非承受契約當事人之地位
      ，惟對於債之同一性不生影響，因此附隨於原債權之抗辯
      權，亦不因債權之讓與而喪失；此所謂得對抗讓與人之事
      由，不獨實體法上之抗辯，訴訟法上之抗辯亦包括在內，
      如合意管轄之抗辯及仲裁契約之抗辯等（最高法院87年度
      台抗字第630 號裁判參照）。被上訴人既受讓萬裕公司對
      上訴人之工程款債權，自得在受讓之範圍內，依前揭87年
      2 月25日會議結論主張與上訴人間存在仲裁協議。
    4.被上訴人係對上訴人請求依合約第3 條第2 款及第5 條後
      段請求給付工程保留款、工程款（原審卷223 頁背面至23
      7 頁背面），及請求返還施工機具與材料（此部分未據作
      成仲裁判斷，參見原審223 頁至262 頁之仲裁判斷書），
      提付仲裁。而被上訴人於86年12月12日至87年2 月25日進
      場施作系爭工程，為兩造所不爭執，則依上述說明，被上
      訴人實係基於受讓萬裕公司對上訴人之工程款債權，就此
      期間之施工，及就取回現場施工機具與材料等爭議請求仲
      裁，而未及於其依工程合約對上訴人應履行之債務或連帶
      保證人債務，與其他承攬商是否可分之爭議，亦有仲裁判
      斷書可稽。是被上訴人固得依87年2 月25日協調會議結果
      ，主張與上訴人間存在仲裁協議，惟其提付仲裁之標的，
      已逾該協調會議仲裁協議標的限於「五家承攬商間對於該
      新建工程合約所負債務是否連帶或可分之債」之爭議範圍
      。
      被上訴人雖抗辯稱，訴外人萬裕公司與上訴人間亦經中華
      民國仲裁協會以88年度商仲聲愛字第61號仲裁判斷解決，
      可見兩造間亦應有仲裁協議云云，惟查，依上開萬裕公司
      與上訴人間之88年商仲聲愛字第61號仲裁判斷書（見本院
      卷(一)第187-1 頁反面）所載，該仲裁判斷亦認定萬裕公司
      與上訴人間並無仲裁條款之約定，惟因上訴人於該個案同
      意萬裕公司申請仲裁而得付仲裁，自尚難以上訴人就該個
      案同意交付仲裁，而認被上訴人亦得基於債權受讓人之地
      位予以援用。
  (二)次按仲裁法第29條第1 項規定：當事人知悉或可得而知仲裁
    程序違反本法或仲裁協議，而仍進行仲裁程序者，不得異議
    。第30條規定：當事人下列主張，仲裁庭認其無理由時，仍
    得進行仲裁程序，並為仲裁判斷︰一仲裁協議不成立；二仲
    裁程序不合法；三違反仲裁協議；四仲裁協議與應判斷之爭
    議無關；五仲裁人欠缺仲裁權限；六其他得提起撤銷仲裁判
    斷之訴之事由。此乃均屬關於仲裁程序事項之規定，當事人
    合於各該事由時，僅於仲裁程序喪失其異議權，或不影響仲
    裁程序之進行及作成仲裁判斷，惟如所作成之仲裁判斷，有
    同法第38條各款之情形，法院仍應駁回就仲裁判斷所為執行
    裁定之聲請，或於有第40條第1 項各款所列情事時，當事人
    得對他方提起撤銷仲裁判斷之訴。本件仲裁庭固認定兩造間
    有仲裁協議存在，上訴人所為仲裁程序上之抗辯無理由，而
    仍進行仲裁程序，並為仲裁判斷，惟本件仲裁判斷之標的，
    既已逾仲裁協議之範圍，已如前述，有仲裁法第40條第1 項
    第1 款之事由，則上訴人請求撤銷仲裁判斷，即屬有據。
五、綜上所述，上訴人主張本件仲裁判斷有仲裁法第40條第1 項
    第1 款之撤銷事由，請求撤銷仲裁庭所為仲裁判斷，為有理
    由，應予准許。原審為上訴人敗訴之判決，尚有未洽。上訴
    意旨指摘原判決不當，求予廢棄改判，為有理由。爰由本院
    予以廢棄改判如主文第2 項所示。
六、兩造間其餘攻擊、防禦方法，與判決結果不生影響，爰不予
    一一論述，併此敘明。
七、據上論結，本件上訴為有理由，依民事訴訟法第450 條、第
    78條，判決如主文。
中    華    民    國    97    年    10    月    22    日
                              民事第四庭
                                  審判長法官  蔡文貴
                                  法      官  陳真真
                                  法      官  黃科瑜
以上正本證明與原本無異。
如對本判決上訴，須於判決送達後20日內向本院提出上訴狀，其
未表明上訴理由者，應於上訴後20日內向本院提出上訴理由書（
均須按他造當事人之人數附繕本）。上訴時應提出委任律師或具
有律師資格之人之委任狀，並依附註條文規定辦理。
中    華    民    國    97    年    10    月    24    日
                                  書  記  官  邱麗莉
附註：
民事訴訟法第466條之1 ：
對於第二審判決上訴，上訴人應委任律師為訴訟代理人，但上訴
人或其法定代理人具有律師資格者，不在此限。
上訴人之配偶、三親等內之血親、二親等內之姻親，或上訴人為
法人、中央或地方機關時，其所屬專任人員具有律師資格並經法
院認為適當者，亦得為第三審訴訟代理人。第1 項但書及第2 項
情形，應於提起上訴或委任時釋明之。
                                                      Q


司法院資訊處製作；財團法人民間司法改革基金會備份。
